ACORDAO-COMPLETO-2548895

ACÓRDÃO 7848/2022 ATA 39/2022 - PRIMEIRA CÂMARA

VISTOS, relatados e discutidos estes autos de tomada de contas especial que, nesta etapa, cuida da apreciação de recurso de reconsideração interposto por Valmir Martins Falcão Filho, ex-prefeito do Município de Cristino Castro/PI, contra o Acórdão 17733/2021-TCU-Primeira Câmara, que julgou irregulares as contas do recorrente, condenou-o em débito e aplicou-lhe multa;
ACORDAM os Ministros do Tribunal de Contas da União, reunidos em Sessão de 1ª Câmara e diante das razões expostas pelo Relator, em: 
9.1. conhecer do recurso de reconsideração interposto por Valmir Martins Falcão Filho, ex-prefeito do Município de Cristino Castro/PI, contra o Acórdão 17733/2021-TCU-Primeira Câmara, por adimplir os requisitos de admissibilidade tratados nos arts. 32, inciso I, e 33 da Lei 8.443/1992, c/c os arts. 277, inciso I, e 285 do RITCU, para, no mérito, negar-lhe provimento;
9.2. notificar o recorrente da presente decisão.

Recurso de reconsideração interposto contra o Acórdão 17.733/2021-1ª Câmara, que julgou irregulares as contas do recorrente, condenou-o em débito e aplicou-lhe multa no valor de R$ 10.000,00.

Primeira Câmara

Município de Cristino Castro/PI.

3. Recorrente: Valmir Martins Falcão Filho (XXX.836.553-XX).

13.1. Ministros presentes: Walton Alencar Rodrigues (Presidente), Benjamin Zymler e Vital do Rêgo (Relator).
13.2. Ministro-Substituto presente: Weder de Oliveira.

VITAL DO RÊGO

Ministro Jorge Oliveira.

Adoto como relatório a instrução de mérito elaborada no âmbito da Secretaria de Recursos - Serur (peça 102) , que contou com a anuência do diretor daquela unidade instrutiva (peça 103) , a seguir transcrita com os ajustes de forma pertinentes:
INTRODUÇÃO
	Trata-se de recurso de reconsideração interposto por Valmir Martins Falcão Filho, ex-prefeito de Cristino Castro - PI (peças 83 a 93) , contra o Acórdão 17733/2021-TCU-Primeira Câmara, de relatoria do Ministro Jorge Oliveira (peça 69) , transcrito na íntegra abaixo: 
9. Acórdão: 
VISTA, relatada e discutida esta tomada de contas especial - TCE instaurada pelo Fundo Nacional de Desenvolvimento da Educação - FNDE, em desfavor de Valmir Martins Falcão Filho, em decorrência da não comprovação da boa e regular aplicação dos recursos do Programa Nacional de Apoio ao Sistema de Educação de Jovens e Adultos - exercício 2015 (PEJA/2015) . 
ACORDAM os Ministros do Tribunal de Contas da União, reunidos em sessão da 1ª Câmara, ante as razões expostas pelo relator e com fundamento nos arts. 1º, inciso I; 16, inciso III, alíneas "b" e "c", e §3º; 19; 23, inciso III; 26; 28, inciso II; e 57 da Lei 8.443/1992 c/c os arts. 214, inciso III, alínea "a"; e 217, § 2º, do Regimento Interno, em: 
9.1. rejeitar as alegações de defesa de Valmir Martins Falcão Filho; 
9.2. julgar irregulares as contas de Valmir Martins Falcão Filho e condená-lo ao pagamento das quantias a seguir especificadas, com a fixação do prazo de quinze dias, a contar do recebimento da notificação, para comprovar, perante o Tribunal, o recolhimento das dívidas aos cofres do Fundo Nacional do Desenvolvimento da Educação - FNDE, atualizadas monetariamente e acrescidas dos juros de mora, calculados a partir das datas indicadas, até a data do efetivo recolhimento, na forma prevista na legislação em vigor: 
	Data da ocorrência
	Valor histórico (R$) 

	30/1/2015
	60.338,85

	6/2/2015
	42.968,58

9.3. aplicar a Valmir Martins Falcão Filho multa de R$ 10.000,00 (dez mil reais) , fixando-lhe o prazo de 15 (quinze) dias, a contar da notificação, para que comprove, perante o Tribunal, o recolhimento da dívida ao Tesouro Nacional, atualizada monetariamente da data desta deliberação até a do efetivo recolhimento, se for paga após o vencimento, na forma da legislação em vigor; 
9.4. autorizar, desde logo, a cobrança judicial das dívidas, caso não atendida a notificação; 
9.5. autorizar, caso requerido pelo responsável, o pagamento das dívidas em até 36 (trinta e seis) parcelas mensais e consecutivas, fixando-se o vencimento da primeira parcela em 15 (quinze) dias, a contar do recebimento da notificação, e o das demais a cada 30 (trinta) dias, devendo incidir sobre cada uma os encargos devidos, na forma prevista na legislação em vigor, alertando o responsável que a falta de comprovação do recolhimento de qualquer parcela importará o vencimento antecipado do saldo devedor; e 
9.6. encaminhar cópia desta decisão ao responsável, ao Fundo Nacional de Desenvolvimento da Educação - FNDE e à Procuradoria da República no Estado do Piauí, com a informação de que o inteiro teor deste acórdão e do relatório e do voto que o fundamentam está disponível no endereço eletrônico www.tcu.gov.br/acordaos.
HISTÓRICO 	
2.	Esta tomada de contas especial foi instaurada pelo Fundo Nacional de Desenvolvimento da Educação - FNDE, em desfavor de Valmir Martins Falcão Filho, Prefeito de Cristino Castro/PI entre 2013 e 2016, em decorrência da não prestação de contas, em 16/10/2016, dos recursos do Programa Nacional de Apoio ao Sistema de Educação de Jovens e Adultos - exercício 2015 (PEJA/2015) . 
3.	Na fase externa da TCE, o responsável prestou contas, em 4/9/2018, ao FNDE, que constatou a não execução física da meta estabelecida para a municipalidade. 
4.	A SecexTCE (peças 65-67) , após a análise das alegações de defesa do ex-prefeito (peças 62 e 63) , propôs, com a anuência do MPTCU (peça 68) , rejeitá-las e condenar o responsável ao ressarcimento da integralidade dos valores federais repassados 
5.	O Ministro-Relator Jorge Oliveira e a Primeira Câmara anuíram à análise da unidade instrutiva, a teor do Acórdão 17733/2021-TCU-Primeira Câmara (peças 69-71) . 
6.	Passa-se ao exame do recurso de reconsideração.
EXAME DE ADMISSIBILIDADE
7.	O Ministro-Relator Vital do Rêgo conheceu o recurso de reconsideração, sem atribuição de efeito suspensivo (peças 95 e 98) . 
EXAME DE MÉRITO
8.	Constitui objeto desta análise definir se há:
8.1.	A caracterização da prescrição da pretensão punitiva/ressarcitória, segundo os critérios do Acórdão 1441/2016-TCU-Plenário e do regime da Lei 9.873/1999.  
8.2.	Elementos de prova suficientes para afastar o débito imputado ao recorrente.	 
Análise da prescrição
9.	No exame da prescrição, a Serur tem adotado os entendimentos detalhados na peça 101, que contém estudo e pronunciamentos anteriores da secretaria sobre o tema. Nessas manifestações estão desenvolvidas as seguintes premissas, que serão utilizadas no presente exame: 
	a)  ao julgar o RE 636.886, o STF conferiu nova interpretação ao art. 37, § 5º, da Constituição Federal, fixando a tese de que "é prescritível a pretensão de ressarcimento ao erário fundada em decisão de Tribunal de Contas";
	b)  as pretensões punitiva e de ressarcimento devem observar o mesmo regime na atividade de controle externo, dado o objetivo comum da prescrição, de fixar prazo para o Tribunal de Contas agir, para caracterizar o ilícito, identificar seu autor, dimensionar as consequências da conduta e impor as consequências legais, independentemente de tais consequências terem natureza punitiva ou ressarcitória;
	c)  até que sobrevenha norma específica, entende-se que a prescrição das pretensões punitiva e de ressarcimento, no processo de controle externo, deve observar o regime Lei 9.873/1999, na linha dos recentes pronunciamentos do STF a respeito. Assim, sem prejuízo de se realizar o exame da prescrição também segundo o prazo decenal previsto no Código Civil, o critério adotado, na formulação da proposta de encaminhamento, será o da Lei 9.873/1999.
	d) após a decisão proferida no RE 636.886, o STF julgou a Ação Direta de Inconstitucionalidade 5509 (Relator Ministro Edson Fachin) , manejada contra dispositivos de lei ordinária e da Constituição do Estado do Ceará, fixando prazo prescricional para o processo do respectivo tribunal de contas. Os fundamentos da decisão do STF na ADI 5509 repercutem no processo do TCU porque tiveram como referência o modelo federal (princípio da simetria) . Estabeleceu-se tratamento específico para as tomadas de contas especiais, distinguindo aquelas decorrentes de repasses sujeitos à prestação de contas específica e as relativas a situações em que os fatos são normalmente trazidos ao conhecimento do TCU por meio de denúncias e representações. Como regra geral, ficou estabelecido que "o termo inicial da contagem do prazo deve ser o da entrada do processo de fiscalização no âmbito do Tribunal de Contas, ou dos órgãos que, por lei, são encarregados pelo controle interno". Essa regra geral teve sua aplicação explicitada para algumas situações particulares, a saber:
	 - no caso de omissão de prestação de contas: "o dano a ser apurado pela ausência de prestação de contas tem o lapso prescricional iniciado na data em que as contas deveriam ter sido entregues"; 
	- na hipótese de irregularidades detectadas no exame da prestação de contas: "o procedimento prévio à instauração da tomada de contas ... deve ser encerrado o quanto antes, sendo que as irregularidades que tenham porventura sido nele identificadas somente terão iniciada a fluência do prazo prescricional após a competente comunicação para o órgão de controle interno ou para o Tribunal de Contas"; 
	- em irregularidades constatadas em fiscalizações, denúncias e representações: "Finalmente, deve-se contar o prazo prescricional a partir da data do conhecimento da irregularidade nos casos em que, por iniciativa própria, o Tribunal realiza auditorias ou inspeções, assim como nos casos em que a ele são diretamente levadas as informações necessárias para a instauração de tomada de contas especial".  
Análise da prescrição segundo os critérios do Acórdão 1441/2016-TCU-Plenário
10.	No que se refere à pretensão punitiva, o TCU tem tradicionalmente aplicado os critérios definidos no Acórdão 1441/2016-TCU-Plenário, que, em incidente de uniformização de jurisprudência, orientou-se pela aplicação do Código Civil. Por este acórdão, em linhas gerais, a prescrição subordina-se ao prazo geral de dez anos (CC, art. 205) , contado a partir da data da ocorrência do fato e interrompido pelo ato que ordenar a citação, a audiência ou a oitiva da parte.
10.1. Entre outras razões que justificaram a adoção desse critério destaca-se a de que o citado dispositivo constitui uma cláusula geral a ser empregada sempre que a pretensão for prescritível, mas a lei não estabelecer um prazo específico, como na hipótese.
10.2. Aplicando essas balizas ao caso em exame, verifica-se a não ocorrência da prescrição, conforme os critérios do Acórdão 1441/2016-TCU-Plenário. Entre a data em que as contas deveriam ter sido entregues: 16/10/2016 (peças 5 e 8) e a ordem de realizar a citação do responsável: 27/3/2019 (peça 21) , transcorreram pouco mais de 2 (dois) anos.
Análise da prescrição pelo regime da Lei 9.873/1999  
11.	Adotando-se as premissas fixadas na Lei 9.873/1999 ao caso em exame, e mesmo considerando-se o prazo geral, de cinco anos, observa-se que não teria ocorrido a prescrição. Para tanto, é preciso considerar os seguintes parâmetros: 
a) Termo inicial: 
11.1. A Lei 9.873/1999, art. 1º, parte final, traz previsão expressa a respeito do início do prazo em se tratando de infração de caráter permanente ou continuado. Nesta hipótese, a prescrição começa a correr não da data de cada fato, e sim "do dia em que tiver cessado" a permanência ou a continuidade. 
11.2. Na hipótese em exame, tem-se o termo inicial para a contagem da prescrição a data em que as contas deveriam ter sido entregues: 16/10/2016 (peças 5 e 8) , segundo a orientação fixada pelo Supremo Tribunal Federal na ADI 5509. 
b) Prazo: 
11.3.  A Lei 9.873/1999 apresenta um prazo geral, de cinco anos (art. 1º) , e um prazo especial, previsto no art. 1º, § 2º, a saber: "quando o fato objeto da ação punitiva da Administração também constituir crime, a prescrição reger-se-á pelo prazo previsto na lei penal". Como não se tem notícia da propositura de ação penal contra o responsável acerca dos fatos de que se trata no presente processo, fica afastada essa possibilidade. Dessa forma, será considerado o prazo geral de cinco anos.
11.4. Não obstante, as causas interruptivas indicadas abaixo evidenciam que a prescrição não teria ocorrido mesmo que se aplicasse o prazo geral de cinco anos. 
c) Interrupções por atos inequívocos de apuração dos fatos: 
11.5. No regime da Lei 9.873/1999, a prescrição se interrompe "por qualquer ato inequívoco, que importe apuração do fato" (art. 2º, II) . Os exemplos típicos, no caso em exame, são a Informação nº 1229/2018, de 23/4/2018 (peça 7) , o Relatório de TCE nº 483/2018, de 24/7/2018 (peça 13) e as instruções de 18/5/2018 (peça 19) , de 5/6/2019 (peça 30) , de 13/9/2019 (peça 39) , de 5/5/2021 (peça 55) e de 12/7/2021 (peça 65) . Com esse fundamento, a prescrição foi interrompida em 23/4/2018, 24/7/2018, 18/5/2018, 5/6/2019, 13/9/2019, 5/5/2021 e 12/7/2021. 
d) Interrupções pela citação dos responsáveis: 
11.6.  A prescrição também é interrompida "pela notificação ou citação do indiciado ou acusado, inclusive por meio de edital", nos termos do art. 2º, I, da Lei 9.873/1999. E, no regime dessa lei, a interrupção se dá pela notificação propriamente dita, e não pelo despacho que a ordena. No presente caso, a notificação do recorrente se deu em 23/4/2019 e 2/6/2021 (peças 23-24, 59-60) .   
11.7. Cabe destacar, por oportuno, que, caso houvesse devedores solidários, a interrupção da prescrição feita a um prejudica aos demais. Incide, nesse caso, regra própria da teoria geral das obrigações, segundo a qual "a interrupção efetuada contra o devedor solidário envolve os demais" (art. 204, § 1º, do Código Civil) . São consequências próprias da solidariedade (a exemplo da regra de que o credor pode demandar qualquer dos devedores, art. 275 do Código Civil) , que não precisam ser repetidas em cada diploma legal específico. 
e) Interrupção pela decisão condenatória recorrível: 
11.8. Por fim, a prescrição também se interrompe "pela decisão condenatória recorrível" (art. 2º, III, da Lei 9.873/1999) . Com esse fundamento, houve a interrupção em 19/10/2021, data da sessão em que foi proferido o acórdão condenatório (peça 69) . Essa interrupção é relevante, por estabelecer prazo para julgamento do recurso. 
f) Da prescrição intercorrente: 
11.9. Nos termos do art. 1º, § 1º, da Lei 9.873/1999, opera-se a prescrição intercorrente se o processo ficar paralisado por mais de três anos, aguardando "julgamento ou despacho". 
11.10. Note-se que há uma correlação entre essa hipótese e as causas de interrupção da prescrição do art. 2º. Com efeito, uma vez interrompida a prescrição por alguma das hipóteses do art. 2º, o processo não pode ficar inativo, sem qualquer inovação processual relevante, por mais de três anos.
11.11. Trata-se de prazo específico, não se aplicando nem o prazo geral de cinco anos nem o prazo especial, da lei penal (§ 2º) . A finalidade da prescrição intercorrente, com seu prazo próprio, é a de assegurar a eficiência e celeridade nas apurações administrativas. Seria contrário a essa finalidade a paralisação injustificada do processo por período maior que o triênio estabelecido para a hipótese.
11.12. A extrapolação do prazo de três anos, sem inovação relevante no processo, pode configurar negligência. Por isso, além de se operar a prescrição, deve-se promover a "apuração da responsabilidade funcional decorrente da paralisação, se for o caso". 
11.13. Em muitas situações o exame da prescrição intercorrente pode ficar prejudicado nos processos já em tramitação no TCU. Como a ação de ressarcimento era considerada imprescritível, as peças que compõem a tomada de contas especial, elencadas no art. 10 da Instrução Normativa TCU 71/2012, não contemplam informações pormenorizadas quanto ao andamento do processo na fase interna, o que pode prejudicar a análise de eventual paralisação por mais de três anos. 
11.14. Assim, caso o tribunal venha a adotar a sistemática da Lei 9.873/1999 para aferir a prescrição, convém avaliar, oportunamente, a possibilidade de ajustes na IN-TCU 71/2012, para que as tomadas de contas especiais encaminhadas ao tribunal contemplem informações sobre as interrupções ocorridas na fase interna do procedimento (como, por exemplo, declaração do órgão instaurador da TCE, de que o processo não ficou paralisado por mais de três anos, na forma do art. 1º, § 1º, da citada lei) . 
11.15.  No caso, observa-se que o processo não ficou inativo por período superior a três anos. 
Conclusão sobre a prescrição
12.	A atuação do TCU não se encontra inviabilizada, de acordo com os critérios de prescrição da Lei 9.873/1999 e do Acórdão 1441/2016-TCU-Plenário.
13.	Por fim, são oportunas algumas considerações sobre a possibilidade de aplicar, neste processo, novo critério para exame da prescrição, diverso do considerado no julgamento originário (que seguiu o Acórdão 1441/2016-TCU-Plenário) . 
13.1. O art. 926 do CPC positivou a orientação de que "os tribunais devem uniformizar sua jurisprudência e mantê-la estável, íntegra e coerente", com o fim de inibir que decisões contemporâneas adotem soluções distintas para uma mesma questão, comprometendo os valores de isonomia e previsibilidade, essenciais à segurança jurídica.
13.2. Isso não impede a reorientação da jurisprudência, sempre que evidenciada a necessidade de ajustar o entendimento à correta exegese das normas legais. E é perfeitamente possível, e até mesmo comum, que a reorientação se dê em grau recursal, pois o recurso devolve à "apreciação e julgamento pelo tribunal todas as questões (...) relativas ao capítulo impugnado" (art. 1.013, § 1º, do CPC) , para que se profira novo julgamento, procedendo-se à correta aplicação do direito. 
13.3. Todavia, em se tratando de recurso, deve-se observar a proibição de reformatio in pejus, não se aplicando o novo entendimento se dele resultarem efeitos práticos mais gravosos ao recorrente.
Argumentos de Valmir Martins Falcão Filho (peça 83, p. 4-8) 
14.	O recorrente sustenta que houve a correta aplicação dos recursos do Peja/2015. Para tanto, afirma que: 
14.1. O Ministério da Educação concluiu que houve diminuição no número de alunos atendidos, de 171 alunos em 2014 para 141 alunos em 2015 e, assim, o município não teria atingido a meta física de 49 novos alunos, a teor da Nota Técnica nº 156/2020/COEJA/DPD/SEB/SEB e do art. 4º da Resolução/CD/FNDE nº 48/2012. De acordo com essa nota técnica, houve uma redução de 30 alunos em 2015 em relação à meta atingida no ano anterior, quando a meta estabelecida era de um acréscimo de 49 novos alunos ao PEJA. 
14.2. Essa nota técnica induziu o Tribunal a erro, pois analisou o número global dos alunos matriculados, sem considerar os alunos formados no ensino fundamental, os evadidos do meio escolar e os egressos no ano de 2015 no PEJA. 
14.3. Apesar da redução no número geral dos alunos, houve um acréscimo de 52 novos alunos, o que atendeu o art. 4º da Resolução/CD/FNDE nº 48/2012. Os documentos anexos demonstram a matrícula de 52 novos alunos em 2015. A relação abaixo discrimina os 52 alunos, por localidade, série, etapa e número de matrícula:
III ETAPA - EJA 5ª e 6ª séries (Localidade Lagoa Grande) 
1. Elieide de Morais Costa - Matrícula 00403 
2. Eliza Gomes Costa - Matrícula 00404 
3. José Francisco da Silva - Matrícula 00400 
4. Jucelio da Conceição Costa - Matrícula 00405 
5. Manoel Pereira Campos - Matrícula 00401 
6. Pedro Pereira dos Santos - Matrícula 00402
IV ETAPA - EJA 7ª e 8ª séries (Localidade Lagoa Grande) 
7. Carlos Andrade Soares da Silva - Matrícula 00406 
8. Deuzilene da Rocha Soares - Matrícula 00407 
9. Evarista Ferreira de Abreu - Matrícula 00408 
10. Glene dos Santos - Matrícula 00409 
11. Vanessa Gomes Campos - Matrícula 00412
I ETAPA - EJA 1ª e 2ª séries (Localidade Várzea Grande) 
12. Ailton Gomes Barreto - Matrícula 00345
13. Carlos Roberto Venancio Dos Santos - Matrícula 00137
14. Domingos De Sousa Barbosa - Matrícula 00132
15. Edilson Jose Dos Santos - Matrícula 00153
16. Evaristo Venancio Gomes - Matrícula 00416
17. Expedito Pereira De Sousa - Matrícula 00349
18. Gabriela Santos De Sousa - Matrícula 00350
19. Humberto Venancio Dos Santos - Matrícula 00352
20. Jeane Marques Dos Santos Soares - Matrícula 00353
21. Jose Domingos Ramos De Oliveira - Matrícula 00357
22. Josefa Maria Da Conceição - Matrícula 000162
23. Jusineide Ramos Da Silva - Matrícula 00419
24. Manoel Vieira Dos Santos - Matrícula 00420
25. Marcilene Santos Vieira - Matrícula 00358
26. Maria Aparecida Pereira Da Silva - Matrícula 00421
27. Maria Dalva Soares De Sousa - Matrícula 00422
28. Maria Lúcia Cesário Dos Santos - Matrícula 00423
29. Maria Solimar Lima Ramos - Matrícula 00424
30. Reginaldo Do Nascimento Freitas - Matrícula 00096
31. Ronaldo Alves Lima - Matrícula 00136
32. Rosenira Venâncio Dos Santos - Matrícula 00427
33. Santana De Oliveira Gomes - Matrícula 00428
III ETAPA - EJA 5ª e 6ª séries (Localidade Várzea Grande) 
34. Ana Rita Pereira da Silva - Matrícula 00430
35. Cleida Oliveira Dias - Matrícula 00431
36. Feliciano Barbosa da Silva - Matrícula 00432
37. Maria de Fátima Ramos Oliveira - Matrícula 00433
38. Neuran Ferreira da Silva Sá - Matrícula 00434
39. Raylon Alves Honório - Matrícula 00435
IV ETAPA - EJA 7ª e 8ª séries (Localidade Várzea Grande) 
40. Bruna Gomes Barreto - Matrícula 00442
II ETAPA - EJA 3ª e 4ª séries (Localidade Japecanga) 
41. Daniel Lopes da Costa - Matrícula 00396
42. João Luis Farias Lopes - Matrícula 00480
43. Manoel Vieira Barbosa - Matrícula 00481
44. Marli Nascimento Pereira - Matrícula 00097
III ETAPA - EJA 5ª e 6ª séries (Localidade Japecanga) 
45. Antonio Marcos Soares de França - Matrícula 00397
46. Evaneido Dias dos Santos Assis - Matrícula 00483
47. Ricardo Ferreira Reis - Matrícula 00398
48. Leandro Pereira Rocha - Matrícula 00471
IV ETAPA - EJA 7ª e 8ª séries (Localidade Japecanga) 
49. Erinaldo de Sousa Rocha - Matrícula 00484
50. Eugenio da Costa Nunes - Matrícula 00485
51. Romario Pereira Oliveira - Matrícula 00486
52. Rosileide Pereira da Rocha - Matrícula 00487
14.4. Os R$ 103.307,43 recebidos pelo município no exercício de 2015 foram devidamente aplicados nas matrículas dos novos alunos do PEJA. 
14.5. As 52 novas matrículas foram efetivadas em etapas diferentes e teve aprovação integral das contas pelo Conselho Social do Fundeb. 
14.6. O objeto do programa foi executado na sua inteireza, nos termos do art. 4º da Resolução do FNDE. Assim, não há razão para a devolução integral dos recursos, o que configura o indevido enriquecimento sem causa da União.   
Análise
15.	O cerne da questão é verificar se houve o cumprimento da meta física do Programa de Apoio aos Sistemas de Ensino para Atendimento à Educação de Jovens e Adultos (PEJA/2015) do Município de Cristino Castro /PI.
16.	A Nota Técnica nº 1/2019/ADM/CGPG/SEMESP/CGPG/SEMESP/SEMESP, de 6/6/2019 (peça 47, p. 3-5) , tratou dos critérios de análise do cumprimento da meta física, ressaltando que:
16.1.	 Cabe ao Ente Federado cadastrar as matrículas das novas turmas no Censo Escolar subsequente ao início das atividades (Resolução CD/FNDE nº 48/2012, Art. 12, III, "g") .
16.2.	 Para análise de cumprimento da meta física, o Ministério da Educação realiza o cotejando das informações inseridas no Sistema Integrado de Monitoramento Execução e Controle do Ministério da Educação (SIMEC) pelo Ente Federado com as matrículas declaradas ao Censo Escolar.
16.3.	 Entende-se por "matrículas declaradas no Censo Escolar" as novas matrículas de EJA que foram cadastradas no Censo Escolar do INEP pelo Ente Federado;
16.4.	 As novas matrículas serão calculadas por meio de subtração cujo subtraendo é o quantitativo de matrículas de EJA publicadas pela Sinopse Estatística da Educação Básica no ano de execução dos recursos e o minuendo é o quantitativo de matrículas publicadas na Sinopse Estatística da Educação Básica no ano anterior ao da execução.
16.5.	 Os dados referentes à Sinopse Estatística da Educação Básica do Censo Escolar são extraídos do Portal do INEP.
16.6.	O cálculo acima é necessário, pois, conforme as Resoluções CD/FNDE n°s 48/2012, 48/2013 e 5/2017, devem ser consideradas como novas matrículas apenas aquelas que não estão sendo custeadas com recursos do Fundeb, a fim de evitar duplicidade de recursos para uma mesma matrícula.
16.7.	 A meta física será calculada por meio de divisão do "Valor Total Pago", informado pelo Ente Federado no SiGPC, pelo valor aluno-ano estabelecido pelo FNDE no ano anterior ao da execução. 
16.8.	  Aprovado, caso o resultado (R) seja igual ou superior a 75% da meta física; aprovado com ressalvas, caso o resultado seja inferior a 75% e maior ou igual a 50% da Meta Física; aprovado parcialmente, caso o resultado seja inferior a 50% e maior ou igual a 25% da Meta Física; e reprovado, caso o resultado seja inferior a 25% da Meta Física.
16.9.	 As fórmulas necessárias à verificação do cumprimento da meta física são as seguintes e constam do item 15 da peça 47, p. 4-5: 
	M = (RE-RP) / V (ano) 
	n =  N² - N¹	
	R = (n/M) x 100
	Sendo:
	M: meta física (nº ) 
	RE: recursos executados (R$) 
	RP: recursos próprios (R$) 
	V: valor aluno no ano anterior à execução (R$) 
	n: número de novos alunos (n°) 
	N²: número de matrículas no ano de execução (Censo Escolar - INEP) 
	N¹: número de matrículas no ano anterior ao de execução (Censo Escolar - INEP) 
	R: resultado da prestação de contas
17.	Observa-se, portanto, que o número de novos alunos (n) é obtido por meio da subtração do número de matrículas no ano de execução, contido no Censo Escolar-INEP de 2015 (N²) pelo número de matrículas no ano anterior ao de execução, contido no Censo Escolar- INEP de 2014 (N¹) . 
18.	A relação de alunos apresentada pelo recorrente (item 14.3 desta instrução e peça 83, p. 5-7) , assim como a lista de alunos indicada nas peças 85-89 e 91-93, são insuficientes para caracterizar a situação de novos alunos do PEJA/2015 no município de Cristino Castro-PI, porquanto não houve a comprovação de que esses alunos, tidos como novos matriculados, foram cadastrados no Censo Escolar do INEP/2015 (Sinopse Estatística da Educação Básica do Censo Escolar) e no Sistema Integrado de Monitoramento, Execução e Controle do Ministério da Educação (Simec) .
19.	A Nota Técnica nº 9/2020/CTTEBI/DPR/SEB/SEB, de 06/02/2020 (peça 47, p. 11-13) , que analisou o cumprimento da meta física do PEJA/2015 do Município de Cristino Castro/PI, apontou o seguinte:
Recursos executados (Valor Total Pago) : R$ 103.307,43 (Fonte: SiGPC/FNDE) 
Recursos próprios do município: R$ 0,00 (Fonte: SiGPC/FNDE) 
Período de execução: 1/1/2015 a 31/12/2015 (Fonte: SiGPC/FNDE) 
Número de matrículas presenciais da rede pública municipal extraídas da Sinopse Estatística da Educação Básica do Censo Escolar do INEP: 141 (2015) e 171 (2014) (Fonte: Inep/Deed/MEC) 
Valor do aluno-ano (2015) : R$ 2.036,25 (Fonte: Portaria Interministerial nº 08/2015) 
Meta física (M) : 50 novas matrículas
Novos alunos (n) : - 30
Resultado: - 59%
Situação da meta física: reprovada 
Os recursos do PEJA executados pelo município de Cristino Castro/PI, no exercício de 2015, eram suficientes para custear 50 novos alunos (meta física) da modalidade de educação de jovens e adultos. Nesse exercício, de acordo com as bases da Sinopse Estatística da Educação Básica do INEP, não foram declaradas 50 matrículas (meta física) , o que resultou no alcance negativo de -59% da meta física aprazada.
Conclusão: a partir da análise dos dados do INEP, houve a proposta ao diligenciamento do Município para que ele apresentasse, no prazo de 30 dias, esclarecimentos sobre essa situação e o processo seja devidamente finalizado.
20.	Segundo o Ofício nº 49/2020/CTTEBI/DPR/SEB/SEB-MEC, de 2/3/2020 (peça 47, p. 1) , o responsável não informou a matrícula de novos alunos de EJA no Censo 2015, motivo pelo qual o Ministério da Educação concluiu que a meta física não havia sido comprovada.
21.   	A Nota Técnica nº 156/2020/COEJA/DPD/SEB/SEB, de 9/6/2020 (peça 49) , concluiu o seguinte: 
Recursos executados (Valor Total Pago) : R$ 100.474,20 (Fonte: SiGPC/FNDE) 
Recursos próprios do município: R$ 0,00 (Fonte: SiGPC/FNDE) 
Período de execução: 1/1/2015 a 31/12/2015 (Fonte: SiGPC/FNDE) 
Número de matrículas presenciais da rede pública municipal extraídas da Sinopse Estatística da Educação Básica do Censo Escolar do INEP: 141 (2015) e 171 (2014) (Fonte: Inep/Deed/MEC) 
Valor do aluno-ano (2015) : R$ 2.036,25 (Fonte: Portaria Interministerial nº 08/2015) 
Meta física (M) : 49 novas matrículas
Novos alunos (n) : - 30
Resultado: - 61%
Situação da meta física: reprovada
Os recursos do PEJA executados pelo município de Cristino Castro/PI, no exercício de 2015, eram suficientes para custear 49 novos alunos (meta física) da modalidade de educação de jovens e adultos. Nesse mesmo exercício, de acordo com as bases da Sinopse Estatística da Educação Básica do INEP, não foram declaradas 49 matrículas (meta física) , o que resultou no alcance de -61% da meta física aprazada. 
Conclusão: a partir das informações prestadas, a Coordenação-Geral de Jovens e Adultos (COEJA) , conclui que, no exercício de 2015, não houve atingimento da meta pelo município de Cristino Castro /PI.
22.	Desse modo, entende-se que os elementos apresentados nos autos, inclusive os documentos acostados ao recurso de reconsideração, são inábeis para comprovar a execução da meta física estabelecida para o PEJA/2015 do Município de Cristino Castro-PI. E, dessa forma, remanesce o débito apurado nos autos, não se configurando o alegado enriquecimento sem causa da União.   
23.	A alegada aprovação integral da prestação de contas do PEJA/2015 pelo Conselho Social do Fundeb (peça 63) , por si só, não tem o condão de demonstrar o cumprimento da meta física. Além disso, o parecer do Conselho Social não vincula as decisões deste Tribunal, as quais devem ser baseadas nos elementos constantes dos autos, como as Notas Técnicas nº  156/2020/COEJA/DPD/SEB/SEB e nº 1929360/2020/DAESP/COPRA/CGAPC/DIFIN (peças 48 e 49) . 
24.	 Assim, propõe-se o não acolhimento das razões apresentadas.
CONCLUSÃO
25.	A atuação do TCU não se encontra inviabilizada, de acordo com os critérios de prescrição da Lei 9.873/1999 e do Acórdão 1441/2016-TCU-Plenário. 
26.	Não há nos autos elementos capazes de demonstrar a execução da meta física do PEJA/2015 pelo município de Cristino Castro-PI.  
PROPOSTA DE ENCAMINHAMENTO
27.	Ante o exposto, submete-se à consideração superior a análise do recurso de reconsideração interposto por Valmir Martins Falcão Filho contra o Acórdão 17733/2021-TCU-Primeira Câmara, propondo-se, com fundamento no artigo 33, da Lei 8.443/1992:
	a) conhecê-lo para, no mérito, negar-lhe provimento;
	b) dar ciência às partes e aos órgãos/entidades interessados.
2.	O representante do MPTCU que atuou no feito, Procurador Marinus Eduardo de Vries Marsico, em parecer à peça 104, manifestou-se de acordo com a proposta alvitrada pela unidade técnica.
É o Relatório.

Lenora Conceição Lopes Campelo Vieira (OAB/PI 7.332), Jose Norberto Lopes Campelo (OAB/PI 2.594) e outros.

Procurador Marinus Eduardo De Vries Marsico.

TOMADA DE CONTAS ESPECIAL. RECURSOS DO PEJA/2015 TRANSFERIDOS AO MUNICÍPIO DE CRISTINO CASTRO/PI. NÃO COMPROVAÇÃO DA EXECUÇÃO DA META FÍSICA DE NOVAS MATRÍCULAS. CONTAS IRREGULARES. DÉBITO. MULTA. RECURSO DE RECONSIDERAÇÃO. CONHECIMENTO. ARGUMENTOS APRESENTADOS INSUFICIENTES PARA COMPROVAÇÃO DA EXECUÇÃO DA META FÍSICA. NEGATIVA DE PROVIMENTO. NOTIFICAÇÃO DA DECISÃO.

TOMADA DE CONTAS ESPECIAL (TCE)

Secretaria de Recursos (Serur).

Em apreciação, recurso de reconsideração interposto por Valmir Martins Falcão Filho (peças 83 a 93) , ex-prefeito do município de Cristino Castro/PI, contra o Acórdão 17733/2021-TCU-Primeira Câmara (peça 69) , que julgou irregulares as suas contas, condenou-o em débito e aplicou-lhe multa no valor de R$ 10.000,00.
Cuida o presente processo, em sua origem, de tomada de contas especial instaurada pelo Fundo Nacional de Desenvolvimento da Educação - FNDE em desfavor do recorrente, prefeito de Cristino Castro/PI entre 2013 e 2016, em decorrência da não prestação de contas, em 16/10/2016, dos recursos do Programa Nacional de Apoio ao Sistema de Educação de Jovens e Adultos - Exercício 2015 (Peja/2015) .
As referidas contas foram apresentadas a destempo ao FNDE em 4/9/2018, cujas análises pelo órgão repassador e pelas instâncias decisórias no âmbito do TCU concluíram pela não execução física da meta de novas matrículas estabelecida para a municipalidade, apesar da completa execução financeira, o que motivou a prolação da decisão recorrida nos moldes do que restou aqui mencionado.
Após análise das razões de apelo trazidas pelo recorrente, a Secretaria de Recursos - Serur, em uníssono (peças 102 e 103) , ladeada pelo MPTCU em parecer acostado à peça 104, pugna pelo conhecimento do recurso aviado para que, no mérito, seja a ele negado provimento.
Conheço do presente recurso de reconsideração por adimplir os requisitos de admissibilidade tratados nos arts. 32, inciso I, e 33 da Lei 8.443/1992, c/c os arts. 277, inciso I, e 285 do RITCU.
Com relação ao mérito, acompanho os pareceres prévios, transcritos no relatório precedente, razão pela qual adoto os fundamentos neles expendidos em minhas razões de decidir, sem prejuízo de trazer a lume as considerações que entendo de maior relevo para melhor compreensão das questões postas à decisão.
A Serur, de ofício, promoveu a análise da possibilidade de ocorrência da prescrição das pretensões punitiva e ressarcitória, seja com base na Lei 9.873/1999, cuja aplicação aos processos dos tribunais de contas encontra respaldo nas decisões do STF no RE 636.886 (Tema 899) e na ADI 5.509, seja com fulcro no Acórdão 1441/2016-TCU-Plenário, que regrava, à época da instrução de mérito, a prescrição da pretensão punitiva por parte do TCU.
Ao final, concluiu a unidade instrutiva pela inexistência de óbice à atuação do TCU em face da inocorrência da prescrição das pretensões punitiva e ressarcitória, sob ambos os enfoques normativo e jurisprudencial analisados. 
Registro que o instituto da prescrição das pretensões punitiva e ressarcitória passou a ser regulado no âmbito desta Corte de Contas pela recente Resolução TCU 344/2022. A matéria da prescrição constitui questão de ordem pública, a alcançar todos os processos em tramitação neste Tribunal, exceto aqueles já remetidos aos órgãos ou às entidades competentes para fins de cobrança judicial, nos termos do art. 10 da mencionada norma.
De acordo com a Resolução TCU 344/2022, elaborada em consonância com os ditames da Lei 9.873/1999 e com a jurisprudência dominante do Supremo Tribunal Federal - STF acerca do tema, em especial com o que restou decidido na ADI 5.509, foi estabelecido o prazo de cinco anos para a operação da prescrição em processos de controle externo, a teor do que dispõe o seu art. 2º. 
No caso de processo de contas, hipótese ora tratada, a norma em evidência fixa como termo inicial da contagem de prazo de ambas as prescrições a data em que as contas deveriam ter sido prestadas, em caso de omissão, ou a data da apresentação da prestação de contas ao órgão competente, consoante dispõe o art. 4º, incisos I e II, respectivamente, da citada resolução.
In casu, o prazo para a prestação de contas exauriu-se em 16/10/2016, data a partir da qual se inicia a fluência do prazo prescricional. Ainda na fase interna, referido prazo foi interrompido pela elaboração do Relatório de TCE 483/2018, de 24/7/2018, pelo FNDE (peça 13) , por constituir ato inequívoco de apuração dos fatos, conforme prevê o art. 5º, inciso II, da Resolução TCU 344/2022.
Autuada a presente TCE, no âmbito do TCU, ocorreram novas interrupções do prazo prescricional em razão da elaboração de instruções técnicas em 18/5/2018 (peça 19) , 5/6/2019 (peça 30) , 13/9/2019 (peça 39) , 5/5/2021 (peça 55) e 12/7/2021 (peça 65) , a constituírem atos inequívocos de apuração dos fatos, consoante dispõe o art. 5º, inciso II, da Resolução TCU 344/2022.
Do exposto, de se concluir que não se operou a prescrição das pretensões punitiva nem ressarcitória, porquanto não foi observado o transcurso do prazo de cinco anos desde a data em que a prestação de contas deveria ter sido apresentada, interregno temporal este que foi interrompido pelos eventos processuais mencionados nos itens anteriores.
De igual modo, também não há que se falar na ocorrência da prescrição intercorrente, aquela observada no curso do processo, conforme disposto no art. 8º da norma em destaque, visto que o presente processo de TCE não permaneceu inerte por mais de três anos, em razão da ocorrência dos marcos interruptivos já mencionados nos itens anteriores.
Com relação ao mérito propriamente dito, alega o recorrente que aplicou corretamente os recursos do Peja/2015. Para tanto, aduz que: 
o TCU foi induzido a erro pela Nota Técnica 156/2020/COEJA/DPD/SEB/SEB-MEC (peça 49) , do Ministério da Educação - MEC, que apontou redução de trinta novos alunos quando comparados os 171 e os 141 alunos atendidos, respectivamente, nos anos de 2014 e 2015, na medida em que analisou o número global dos alunos matriculados, sem considerar os alunos formados no ensino fundamental, os evadidos do meio escolar e os egressos no ano de 2015 no Peja, de sorte que, apesar de ter ocorrido uma redução no número global, houve acréscimo de 52 novos alunos, o que atendeu ao disposto no art. 4º da Resolução/CD/FNDE 48/2012;
o valor de R$ 103.307,43 recebido pelo município no Peja/2015 foi devidamente aplicado nas matrículas dos novos 52 alunos, inclusive com a aprovação plena das contas pelo Conselho Social do Fundeb, de sorte que a devolução integral desse recurso configuraria enriquecimento sem causa da União.
As razões de apelo não merecem acolhimento pelos motivos que passo a expor.
A controvérsia maior tratada em sede recursal cinge-se ao alcance ou não da meta física de novas matrículas no Peja/2015 pelo município de Cristino Castro/PI, por força do disposto no art. 4º da Resolução/CD/FNDE 48/2012.
Os critérios para o cálculo da meta física e a análise do seu grau de alcance estão definidos na Nota Técnica 1/2019/ADM/CGPG/SEMESP/CGPG/SEMESP/SEMESP, de 6/6/2019 (peça 47, p. 3-5) , que respeita a premissa de que são consideradas novas matrículas apenas aquelas que não estão sendo custeadas com os recursos do Fundeb, de molde a evitar duplicidade de recursos para financiamento de uma mesma matrícula.
Segundo o normativo em epígrafe, a meta física de novas matrículas será calculada pela divisão do valor total, em reais, executado pelo município a título de Peja em determinado ano, informado pelo próprio ente federado no sistema SiGPC, pelo valor aluno-ano fixado, em reais, pelo FNDE.
No caso do município de Cristino Castro/PI, para o ano de 2015, foram executados R$ 100.474,20 (fonte: SiGPC/FNDE) , ante um valor aluno-ano de R$ 2.036,25 (fonte: Portaria Interministerial 08/2015) , o que resultou na meta física de 49 novos alunos a serem matriculados (R$ 100.474,20/R$ 2.036,25 = 49,3) .
Já o número efetivo de novos alunos é calculado pela diferença entre os números de matrículas do ano de execução, no caso 2015, e do ano anterior, matrículas estas que são declaradas pelo próprio ente federado no Censo Escolar do Inep, conforme disposto na Resolução CD/FNDE 48/2012, art. 12, inciso III, alínea "g". Essas informações são cotejadas pelo MEC com aquelas também inseridas pelo ente federado no Sistema Integrado de Monitoramento, Execução e Controle do Ministério da Educação (Simec) , nos termos do art. 5º do mesmo normativo.
Com relação ao referido município, o número de novos alunos passou de 171 em 2014 para 141 em 2015, ou seja, foi observada uma redução de 30 novos alunos (141-171=-30) no ano de 2015 quando comparado ao exercício de 2014.
Desse modo, o resultado calculado do alcance da meta para o município em questão foi de -61%, obtido pela divisão dos novos alunos efetivos pela meta física de novos alunos ( (-30/49) x100=- 61%) , a indicar que, no ano de 2015, não ocorreu a matrícula de novos alunos no Peja como seria o esperado, a justificar a transferência de recursos federais e esse título.
Para contraditar tal conclusão, o recorrente, em suas razões de apelo, apresenta a relação nominal daqueles que seriam os 52 novos alunos matriculados no ano de 2015 (peça 83, p. 5-7) , bem como das relações de alunos formandos por séries (peças 85-89, 91-93) , nos anos de 2014 e 2015.
Ocorre que o apelante não trouxe comprovantes de que esses mesmos 52 novos alunos que realizaram suas matrículas no Peja/2015 teriam sido, de fato, cadastrados pela municipalidade tanto no Censo Escolar do Inep quanto no sistema Simec, sistemas que são utilizados pelo MEC para o levantamento dos novos alunos matriculados, consoante já asseverado neste voto.
Essa situação foi devidamente confirmada pelo MEC, mediante o Ofício 49/2020/CTTEBI/DPR/SEB/SEB-MEC, de 2/3/2020 (peça 47, p. 1) , em que o Coordenador-Geral do EJA esclarece ao FNDE que "não foram informadas matrículas de novos alunos de EJA no Censo 2015, motivo pelo qual a meta física aprazada não foi comprovada".
Ao não comprovar o alcance da meta física mediante a apresentação de documentação idônea, que demonstre a devida atualização dos sistemas de controle do MEC, o recorrente não foi capaz de afastar o débito a ele imputado em face da não comprovação da utilização dos recursos federais repassados ao município de Cristino Castro/PI no âmbito do Peja/2015.
Por fim, a alegada aprovação plena das contas pelo Conselho Social do Fundeb não tem o condão de vincular a formação de juízo em igual sentido por parte desta Corte de Contas.
Ante o exposto, pugno para que, no mérito, seja negado provimento ao presente recurso de reconsideração, mantendo-se incólume o Acórdão 17733/2021-TCU-Primeira Câmara.
Com essas considerações, voto para que o Tribunal aprove a minuta de Acórdão que ora submeto à consideração deste Colegiado.
 
TCU, Sala das Sessões, em 1 de novembro de 2022.
Ministro VITAL DO RÊGO 
Relator